【裁判字號】    99,易緝,168
【裁判日期】    991012
【裁判案由】    詐欺
【裁判全文】
臺灣臺北地方法院刑事判決             99年度易緝字第168號
公  訴  人  臺灣臺北地方法院檢察署檢察官
被      告  甲○○
上列被告因詐欺案件，經檢察官提起公訴（95年度偵緝字第1927
號），因被告於本院準備程序中就被訴事實為有罪之陳述，經本
院合議庭裁定由受命法官獨任進行簡式審判程序，判決如下：
    主      文
甲○○幫助意圖為自己不法之所有，以詐術使人將本人之物交付
，處有期徒刑月，如易科罰金，以銀元佰元即新臺幣玖佰元
折算壹日，減為有期徒刑壹月又拾伍日，如易科罰金，以銀元
佰元即新臺幣玖佰元折算壹日。
    事實及理由
一、犯罪事實：
  (一)甲○○於民國94年10月間因經濟窘困需款孔急，復見報紙廣
    告欄刊登「收購存摺」之訊息，遂依該報紙廣告欄位上所登
    載之電話聯絡，該接電話之人為一真實姓名、年籍均不詳之
    成年男子（下稱甲男），甲男告知甲○○其所收購者為金融
    機構帳戶之存摺、金融卡（含密碼）、印鑑章，代價為每一
    帳戶新臺幣（下同）4千元。甲○○明知金融機構帳戶係個
    人理財之重要工具，為攸關個人財產、信用之表徵，若將金
    融帳戶之存摺、金融卡（含密碼）及印鑑章提供予不法集團
    成員，將可能遭不法集團作為詐欺被害人並指示被害人匯款
    入金融帳戶之用，藉以掩飾並提取犯罪所得，而逃避檢警人
    員之追緝，其因貪圖4千元對價，思慮未周，竟不違背其本
    意，先於94年10月12日約13時許，至位於臺北市中山區○○
    ○路○段196號1樓之臺北富邦銀行建國分行，以遺失為由申
    請補領其於該行所設立帳號000000000000號帳戶（下稱系爭
    帳戶）之存摺及金融卡（含密碼），並於領取之後，依甲男
    之指示前往臺北縣永和市○○路與永和路二段之交叉路口，
    將系爭帳戶之存摺、金融卡（含密碼）及印鑑章等，交付前
    往取件，自稱「陳先生」之成年男子。「甲男」與「陳先生
    」於取得系爭銀行帳戶之存摺、金融卡（含密碼）及印鑑章
    後，即由渠等或其所屬不法集團其他成年成員基於意圖為自
    己不法所有之犯意聯絡，於94年10月15日17時許，在網路聊
    天室向李秉旻佯稱要援交，並諉稱須先確認李秉旻非警察身
    分，而要求李秉旻依指示至ATM自動櫃員機操作，致李秉旻
    陷於錯誤，於同日17時16分許，經ATM自動櫃員機轉帳5,963
    元至系爭帳戶中，並隨即遭提領一空。嗣李秉旻查覺有異，
    報警處理後循線查悉上情。
  (二)案經李秉旻訴由臺中縣政府警察局清水分局報告臺灣臺中地
    方法院檢察署呈請臺灣高等法院檢察署核轉臺灣臺北地方法
    院檢察署檢察官偵查起訴。
二、證據名稱：
  (一)被告甲○○於本院準備程序及審理中之自白。
  (二)證人即告訴人李秉旻於警詢及偵訊中之證述（參見臺灣臺中
    地方法院檢察署94年度偵字第20371號偵查卷第11頁、第14
    頁、第31頁至第32頁）。
  (三)中華郵政公司自動櫃員機儲戶交易明細表、臺中縣政府警察
    局清水分局受理詐騙案件資料表、受理詐騙帳戶通報警示、
    詐騙電話斷話申請表影本各1紙、臺北富邦商業銀行建國分
    行96 年5月16日（九六）北富銀建第38號函暨所附之被告就
    系爭帳戶之申請金融卡掛失、電話理財服務、存摺掛失及94
    年間之交易明細表等相關資料影本各1份（見同上偵查卷第
    38 頁、第58頁至第59頁，臺灣臺北地方法院檢察署95年度
    偵緝字第1927號偵查卷第46頁至第52頁）及本院96年度易字
    第1416號刑事案件卷宗全卷。
  (四)又按刑法上之故意，分為直接故意（確定故意）與間接故意
    （不確定故意），行為人對於構成犯罪之事實，明知並有意
    使其發生者為直接故意。行為人對於構成犯罪之事實，預見
    其發生而其發生並不違背其本意者為間接故意。間接故意與
    有認識的過失之區別，在於二者對構成犯罪之事實雖均預見
    其能發生，但前者對其發生並不違背其本意，後者則確信其
    不發生。目前不法集團蒐購或使用人頭帳戶做為出入帳戶，
    並以金融卡提領犯罪所得，以逃避檢警之追緝，乃眾所周知
    之事實，社會上一般人防詐意識已然高漲，從事詐騙者必更
    盡心機，始有所得，渠等自無可能令費盡心力始詐得之金錢
    匯入自己無法確實掌控之帳戶內，否則將無從確保帳戶名義
    人不會在受騙者匯入款項後，突將該帳戶或提款卡掛失凍結
    或變更印鑑、密碼，致無從自該帳戶提領犯罪所得，甚至由
    帳戶名義人將該帳戶內之款項提領一空之情形發生。是以犯
    罪者欲以他人帳戶供做款項出入之帳戶，當先徵得帳戶所有
    人同意，並確知金融卡密碼後，方予使用，始能確保其不法
    所得。一般人依其通常之知識、經驗，應均知上情。本院已
    認定被告確有於94年10月12日，在臺北縣永和市○○路與永
    和路二段之交叉路口，將其系爭帳戶之存摺、金融卡（含密
    碼）及印鑑章等交付予詐欺集團成員「陳先生」之事實如上
    ，兼衡以被告於本件行為時已年逾40歲，乃具有相當智識及
    社會經驗之人，對此實難諉為不知，從而堪認被告確有預見
    其將系爭帳戶之存摺、金融卡（含密碼）及印鑑章交付他人
    後，該使用系爭帳戶者，確使用系爭帳戶詐騙被害人匯入款
    項，再持金融卡自系爭帳戶內領取不法犯罪所得，顯具有幫
    助他人犯罪之不確定故意。
  (五)綜上所述，本件事證明確，被告犯行已堪以認定，應予依法
    論科
三、論罪科刑之理由：
  (一)新舊法比較：
    被告甲○○行為後，於94年2月2日修正公布之刑法，已於95
    年7月1日施行。按行為後法律有變更者，適用行為時之法律
    。但行為後之法律有利於行為人者，適用最有利於行為人之
    法律，現行刑法第2條第1項定有明文。經核：
  1.修正後刑法第33條第5款規定「罰金：新臺幣一千元以上，
    以百元計算之」，與修正前刑法第33條第5款規定「罰金：
    一（銀）元以上」相較，刑法分則中關於有罰金刑之規定者
    ，於修正前最低度之法定刑係銀元1元即新臺幣3元，而於修
    正後則係新臺幣1千元，比較修正前後之規定，自以修正前
    之規定較為有利於被告。
  2.幫助犯部分，修正前刑法第30條第1項、第2項分別規定「幫
    助他人犯罪者，為從犯。雖他人不知幫助之情者，亦同」、
    「從犯之處罰，得按正犯之刑減輕之」，而修正後刑法第30
    條第1項、第2項則規定「幫助他人實行犯罪行為者，為幫助
    犯。雖他人不知幫助之情者，亦同」、「幫助犯之處罰，得
    按正犯之刑減輕之」，比較修正前後關於幫助犯規定，修正
    後刑法第30條第1項、第2項僅係將幫助犯之規定為法理之明
    文化，對於被告並不生有利或不利之情形。
  3.經綜合比較上開規定之結果，以95年7月1日修正公布施行前
    之規定（即被告行為時之法律）較有利於被告，則依修正施
    行後刑法第2條第1項前段之規定，本件應適用被告行為時之
    舊法。
  4.被告行為後，業已增訂刑法施行法第1條之1，並規定：「中
    華民國九十四年一月七日刑法修正施行後，刑法分則編所定
    罰金之貨幣單位為新臺幣。九十四年一月七日刑法修正時，
    刑法分則編未修正之條文定有罰金者，自九十四年一月七日
    刑法修正施行後，就其所定數額提高為三十倍。但七十二年
    六月二十六日至九十四年一月七日新增或修正之條文，就其
    所定數額提高為三倍」，是就現行刑法中，有關於罰金刑處
    罰之規定已有修正，本案關於刑法第339條第1項，係屬72年
    6月26日前所規定，經比較增訂之刑法施行法第1條之1與被
    告行為時之罰金罰鍰提高標準條例第1條前段、現行法規所
    定貨幣單位折算新臺幣條例第2條結果，二者規定適用之結
    果並無不同，對被告而言尚無有利或不利之情形，揆諸前揭
    說明，亦不生新舊法比較之問題，應依一般法律適用原則，
    適用裁判時法即刑法施行法第1條之1第1項、第2項前段之規
    定，而不再適用罰金罰鍰提高標準條例第1條前段（臺灣高
    等法院及其所屬法院95年12月刑事法律座談會討論結論參照
    ）。
  5.至於易刑處分部分，並無綜合比較之適用，應單獨依修正後
    刑法第2條第1項之規定，適用最有利於行為人之法律（最高
    法院95年度第8次刑事庭會議決議三(二)參照）。查修正前刑
    法第41條第1項前段規定：「犯最重本刑為五年以下有期徒
    刑以下之刑之罪，而受六個月以下有期徒刑或拘役之宣告，
    因身體、教育、職業、家庭之關係或其他正當事由，執行顯
    有困難者，得以銀元一元以上三元以下折算一日，易科罰金
    」。又就被告行為時之易科罰金折算標準、修正前罰金罰鍰
    提高標準條例第2條（現已刪除，惟若應適用舊刑法，應仍
    予適用）規定，就其原定數額提高為1百倍折算1日，則本件
    被告行為時之易科罰金折算標準，應以銀元3百元折算1日，
    經折算為新臺幣後，應以新臺幣9百元折算1日。惟現行刑法
    第41條第1項前段則規定：「犯最重本刑為五年以下有期徒
    刑以下之刑之罪，而受六個月以下有期徒刑或拘役之宣告者
    ，得以新臺幣一千元、二千元或三千元折算一日，易科罰金
    」。經比較修正前後之易科罰金折算標準，以修正前之規定
    （含罰金罰鍰提高標準條例第2條規定）較有利於被告。從
    而本件關於易科罰金部分，即應適用修正前刑法第41條第1
    項前段規定（配合修正前罰金罰鍰提高標準條例第2條規定
    ）諭知易科罰金之折算標準。
  (二)按刑法上之幫助犯，係對於犯罪與正犯有共同之認識，而以
    幫助之意思，對於正犯資以助力，而未參與實施犯罪之行為
    者而言（最高法院75年度台上字第1509號、88年度台上字第
    1270號判決亦同此意旨）。是以，如未參與實施犯罪構成要
    件之行為，且係出於幫助之意思提供助力，即屬幫助犯，而
    非共同正犯。本件被告基於幫助之犯意，提供系爭帳戶之存
    摺、金融卡（含密碼）及印鑑章等予「甲男」、「陳先生」
    等成年人，該「甲男」、「陳先生」及渠等所屬詐欺集團成
    員利用被告之幫助，意圖為自己不法之所有，施用詐術使被
    害人李秉旻陷於錯誤，因而匯款至系爭帳戶內，是被告所為
    係參與詐欺罪構成要件以外之行為，且在無證據證明被告係
    以正犯而非以幫助犯之犯意參與犯罪之情形下，應認其所為
    係幫助犯而非正犯行為。故核被告所為，係犯刑法第30條第
    1項前段、第339條第1項之幫助詐欺取財罪。
  (三)被告幫助他人犯罪，係幫助犯，爰依刑法第30條第2項規定
    減輕其刑。
  (四)爰審酌被告：(1)提供金融機構帳戶之存摺、金融卡（含密碼
    ）及印鑑章予不法集團成員使用，助長犯罪，增加被害人尋
    求救濟之困難，並使犯罪之追查趨於複雜；(2)致被害人李秉
    旻受有如事實理由欄所示金額之財產損失情形；(3)犯後終於
    本院坦承犯行之態度暨公訴人雖具體求處應執行拘役55日，
    惟本院審酌上情，認公訴人求刑尚嫌過輕等一切情狀，量處
    如主文所示之刑，並依修正前刑法第41條第1項前段規定，
    諭知易科罰金之折算標準。
  (五)又按中華民國九十六年罪犯減刑條例係於96年7月16日施行
    （見該條例第16條），其第5條就通緝犯之減刑，特別規定
    ：「本條例施行前，經通緝而未於中華民國九十六年十二月
    三十一日以前自動歸案接受偵查、審判或執行者，不得依本
    條例減刑」；又該條係就減刑條例施行前經通緝之被告而設
    之規定，如係於減刑條例施行後始通緝者，即不適用該條規
    定（參見法院辦理96年減刑案件應行注意事項第9項）。查
    本件被告之犯罪時間，係在96年4月24日以前，所犯刑法第3
    0條第1項前段、第339條第1項之幫助詐欺取財罪，且其宣告
    刑未逾有期徒刑1年6月，合於中華民國九十六年罪犯減刑條
    例減刑之規定，雖被告於本院審理時有逃匿情事，經本院發
    布通緝，然通緝時間係在上揭條例於96年7月16日施行後之
    96年8月28日，此有本院96年8月28日96北院錦刑和緝字第70
    49號通緝書1份在卷可按（見本院96年度易字第1416號卷第
    51 頁至第52頁），依前揭說明，並無上開條例第5條所規定
    不得減刑之適用，而應依該條例第2條第1項第3款之規定，
    減其宣告刑2分之1，併依修正前刑法第41條第1項前段規定
    ，諭知易科罰金之折算標準。
  (六)系爭帳戶之存摺、金融卡及印鑑章均業據被告交付予不法集
    團成員，未據扣案，復無證據證明尚屬存在，爰不予宣告沒
    收，末此敘明。
四、應適用之法條：
  (一)刑事訴訟法第273條之1第1項、第299條第1項前段、第310條
    之2、第454條。
  (二)刑法第2條第1項前段，刑法第339條第1項，95年7月1日修正
    公布施行前之第30條第1項前段、第2項、第41條第1項前段
    。
  (三)刑法施行法第1條之1。
  (四)廢止前之罰金罰鍰提高標準條例第2條，現行法規所定貨幣
    單位折算新臺幣條例第2 條，    。
  (五)中華民國九十六年罪犯減刑條例第2條第1項第3款、第7條。
本案經檢察官高一書到庭執行職務。
中    華    民    國    99    年    10    月    12    日
                  臺灣臺北地方法院刑事第八庭
                                法  官  古瑞君
以上正本與原本無異。
如不服本判決應於收受送達後10日內向本院提出上訴書狀，並應
敘述具體理由；其未敘述上訴理由者，應於上訴期間屆滿後20日
內向本院補提理由書（均須按他造當事人之人數附繕本）「切勿
逕送上級法院」。
告訴人或被害人如對於本判決不服者，應具備理由請求檢察官上
訴，其上訴期間之計算係以檢察官收受判決正本之日期為準。
                                書記官  莊宜諳
中    華    民    國    99    年    10    月    12    日
附錄本案論罪科刑法條全文：
刑法第339條
意圖為自己或第三人不法之所有，以詐術使人將本人或第三人之
物交付者，處 5 年以下有期徒刑、拘役或科或併科 1 千元以下
罰金。
以前項方法得財產上不法之利益或使第三人得之者，亦同。
前二項之未遂犯罰之。

司法院資訊處製作；財團法人民間司法改革基金會備份。
